【裁判字號】    97,易,32
【裁判日期】    970827
【裁判案由】    違反毒品危害防制條例
【裁判全文】
福建金門地方法院刑事判決                97年度易字第32號
公  訴  人  福建金門地方法院檢察署檢察官
被      告  甲○○
                    現於金門縣.
                    （另案執行中）
上列被告因毒品危害防制條例案件，經檢察官提起公訴（97年度
毒偵字第3號），本院判決如下：
    主  文
甲○○無罪。
    理  由
一、公訴意旨意旨略以：被告甲○○基於施用第二級毒品甲基安
    非他命之犯意，於民國97年2月26日往前回溯96小時內某時
    ，在某不詳處所施用第二級毒品甲基安非他命，嗣被告因另
    案入福建金門監獄執行，經獄方於前揭時日對被告採尿送驗
    後查悉上情，因認被告涉犯毒品危害防制條例第10條第2項
    之施用第二級毒品罪嫌。
二、按犯罪事實應依證據認定之，無證據不得認定犯罪事實；不
    能證明被告犯罪者，應諭知無罪之判決，刑事訴訟法第154
    條第2項、第301條第1項分別定有明文。又事實之認定，應
    憑證據，如未能發現相當證據，或證據不足以證明，自不能
    以推測或擬制之方法，以為裁判基礎。再認定不利於被告之
    事實，須依積極證據，苟積極證據不足為不利於被告事實之
    認定時，即應為有利於被告之認定，更不必有何有利之證據
    。而認定犯罪事實所憑之證據，雖不以直接證據為限，間接
    證據亦包括在內；然而無論直接或間接證據，其為訴訟上之
    證明，須於通常一般之人均不致有所懷疑，而得確信其為真
    實之程度者，始得據為有罪之認定，倘其證明尚未達到此一
    程度，而有合理之懷疑存在，致無從為有罪之確信時，即應
    為無罪之判決。而刑事訴訟法第161條已於91年2月8日修正
    公布，其第1項規定：檢察官就被告犯罪事實，應負舉證責
    任，並指出證明之方法。因此，檢察官對於起訴之犯罪事實
    ，應負提出證據及說服之實質舉證責任。倘其所提出之證據
    ，不足為被告有罪之積極證明，或其指出證明之方法，無從
    說服法院以形成被告有罪之心證，基於無罪推定之原則，自
    應為被告無罪判決之諭知（最高法院30年上字第816號、40
    年臺上字第86號、76年臺上字第4986號、92年臺上字第128
    號判例意旨參照）。
三、公訴人認被告涉有施用第二級毒品之罪嫌，係以被告因另案
    入福建金門監獄服刑時，經該監採集被告尿液送驗後，法務
    部調查局鑑定報告顯示被告尿液中之甲基安非他命呈現陽性
    反應為其論據。訊之被告堅決否認有何施用毒品之犯行，辯
    稱：伊之前知道要因施用毒品之另案入監服刑後，就決定不
    再吸食安非他命，應該是黃益良在伊房間內吸食毒品，且次
    數頻繁，伊因吸入二手煙之關係，尿液中才會出現毒品反應
    等語以為置辯。
四、經查：
（一）本判決下列所引用之各項證據方法之證據能力，當事人於
      本院準備程序及審判期日中均未予爭執，且迄至言詞辯論
      終結前亦未再聲明異議，本院審酌該等供述資料作成時之
      情況，並無不宜作為證據之情事，依刑事訴訟法第159條
      之5之規定，自均得作為證據。
（二）查公訴人執以推論被告涉犯施用第二級毒品甲基安非他命
      罪嫌之最主要證據，無非為被告經採尿送驗後，法務部調
      查局以97年3月19日調科壹字第09700103000號鑑定書之回
      覆意見。按初步檢驗結果在閾值以上或有疑義之尿液檢體
      ，應再以氣相層析質譜分析方法進行確認檢驗，確認結果
      甲基安非他命在閾值500ng/mL以上，且其代謝物安非他命
      之濃度在100ng/mL以上，於兩者條件均具備之情形下，方
      得判定為陽性，濫用藥物尿液檢驗作業準則第18條第1項
      第1款第2目規定甚明，前開鑑定意見雖認定被告尿液中之
      甲基安非他命濃度呈現陽性反應，惟細查該份鑑定報告，
      卻未記載關於被告尿液中甲基安非他命，與代謝物安非他
      命之詳細檢驗數據，報告格式已然有所欠缺，本院乃依職
      權發函詢問上情，法務部調查局負責人員其後則以電話聯
      繫告知被告尿液中之安非他命含量為159.67ng/mL，甲基
      安非他命含量則為283.11ng/mL，由是可知，被告當時經
      採驗之尿液中甲基安非他命濃度並未超過閾值，至代謝物
      安非他命部分雖高於閾值，然亦非超過甚多。
（三）又按司法案件之濫用藥物尿液，必要時得採用最低可定量
      濃度為閾值，不受前開限制，濫用藥物尿液檢驗作業準則
      第20條另有規定，而依行政院衛生署管制藥品管理局（下
      稱管制藥品管理局）93年7月22日管檢字第0930006615號
      函記載意旨，亦表示只要甲基安非他命類與代謝物安非他
      命類之濃度均超過檢驗機構之最低可定量濃度值，即可確
      認該尿液含有甲基安非他命及安非他命成分，並得認定被
      告曾使用含有甲基安非他命成分之物。惟如同前揭作業準
      則所示，司法案件之尿液檢驗，固可以最低可定量濃度代
      替閾值（即鑑定機構依檢測方法所得確認最低毒物反應濃
      度之該等標準），用以判斷受測者是否有施用毒品之行為
      ，然依規定法文亦可知，此時仍應限於必要之情形，究其
      意旨，無非一旦以較低標準之最低可定量濃度替代閾值時
      ，受測者之尿液因此有更高可能性被判斷存有毒物陽性反
      應，此時猶應注意該等毒物反應之結果，是否得歸因於施
      用毒品以外之其他原因，舉例言之，尿液中除海洛因代謝
      物嗎啡反應超過閾值外，倘另有未達閾值，惟超過最低可
      定量濃度之甲基安非他命反應，除該受測者確有混合兩種
      毒品同時施用之解釋外，亦須排除販賣毒品者是否有摻雜
      不同毒物以增加重量賺取價差，致購買者因未予察覺併予
      施用之此等可能後，始得認定該受測者確有施用甲基安非
      他命之行為；又以吸入二手煙，而導致尿液檢驗出現毒物
      反應之辯解情形為例，於檢測濃度明顯高於閾值之情形下
      ，固能直接否定受測者之該等抗辯，然倘非如是，自不可
      一味否定二手煙抗辯之成立可能，惟在得以積極確認並無
      其他原因足導致受測者尿液中出現毒物反應之狀況下，方
      得認屬濫用藥物尿液檢驗作業準則前述規定中之必要情形
      ，而以最低可定量濃度取代閾值，認定受測者之施用行為
      確係存在，此等舉證之義務，揆諸首揭判例意旨，自應由
      公訴人負擔之。
（四）經查，本案被告尿液中甲基安非他命之濃度量遠低於閾值
      ，至代謝物安非他命雖高過上開閾值，然亦非高出甚多，
      則其尿液中之甲基安非他命與安非他命濃度反應雖已達法
      務部調查局之鑑定方式最低可定量標準，參照前述說明，
      被告既已作出如上抗辯，公訴人自應就本案確得以被告尿
      液檢驗所得之前開數值，認其有施用甲基安非他命行為此
      一推論主張負舉證說服本院之義務。公訴人雖請求以證人
      黃益良之：伊沒有在被告家吸過毒品，伊又不是被告男朋
      友，怎麼可能到被告房間等語；及證人翁國緯之：沒有看
      到黃益良在被告房間施用毒品等語，以為認定被告抗辯並
      不可採之依據。惟查，被告雖均未抗辯前述證人證詞之證
      據能力，然證人黃益良、翁國緯在偵查中之證言除均未經
      具結外，就證人黃益良部分之所訊問題，如據實以答，復
      可能使其遭受刑事追訴處罰，準此，何能期待證人黃益良
      所言之可信性，至證人翁國緯雖於偵訊時有如上表示，然
      其亦表示並不清楚被告指稱黃益良曾在被告房間內施用毒
      品，則證人翁國緯既非對被告抗辯之事實經過均曾親自見
      聞之人，自亦無由單憑其所言，即遽斷被告抗辯不可採信
      。
（五）參以本院先依職權向管制藥品管理局函查，該局以97年7
      月1日管檢字第0970006281號函覆表示就本案情節並無相
      關文獻可供參照，並建請本院向法務部法醫研究所（下稱
      法醫研究所）統一釋疑後，本院再轉向法醫研究所函詢，
      該所回稱之：依蕭開平等人1995年發表之報告，在空間0.
      14立方公尺將0.1至0.2克甲基安非他命在錫鉑紙燃燒，於
      空氣中可測得甲基安非他命濃度為1至4ug/mL。將老鼠放
      置分別為7至13分鐘後，發現尿液甲基安非他命濃度隨放
      置時間成正比增加。依前述結果，其吸入量與空氣中安非
      他命之濃度及所處時間長短有關。本案被告供稱97年2 月
      14日至同年月20日左右，友人在其房間施用毒品導致吸入
      二手煙等語，其用毒方式、所處時間長短、房間大小、被
      告採尿時間等皆未提供，待補足資料後再進行研判之意見
      以觀，鑑定機關即法醫研究所亦無法完全排除被告抗辯成
      立之可能性，從而，本案既無證據足認被告確有施用甲基
      安非他命之行為，更無從排除被告所辯之存在可能，依罪
      疑唯輕之原則，本案自不得對之論以施用第二級毒品之罪
      。
（六）綜上所述，公訴人所舉證據尚不足以證明被告有施用第二
      級毒品甲基安非他命犯行，此外，復查無其他積極證據足
      證被告涉有公訴人所指前述犯行，自難遽以毒品危害防制
      條例第10條第2項之罪名將之相繩，公訴人之舉證義務既
      屬未盡，徵諸首開說明，本案自應依法對被告為無罪之諭
      知。
據上論斷，應依刑事訴訟法第301條第1項，判決如主文。
本案經檢察官張漢森到庭執行職務。
中    華    民    國    97    年    8     月    27    日
                    刑事庭  法  官  盧軍傑
上正本證明與原本無異。
如不服本判決應於送達後10日內向本院提出上訴書狀（並附繕本
）；如上訴書狀未敘述上訴之理由者，並應於上訴期間屆滿後20
日內向本院補提上訴理由書狀。
中    華    民    國    97    年    8     月    28    日
                            書記官  徐振玉


司法院資訊處製作；財團法人民間司法改革基金會備份。
